臺灣高等法院刑事判決　　　　　　　　 96年度上易字第947號
上　訴　人　臺灣臺北地方法院檢察署檢察官
被　　　告　甲○○
選任辯護人　趙國生律師
上列上訴人因被告詐欺案件，不服臺灣臺北地方法院95年度易緝
字第126號，中華民國96年3月19日第一審判決（起訴案號：臺灣
臺北地方法院檢察署93年度偵字第17733號、偵緝字第1613號、9
4年度偵字第22738號；併辦案號: 同署95年度偵字第1505、1411
4號、96年度偵字第8674號），提起上訴，本院判決如下：
    主  文
上訴駁回。
    事實及理由
一、本案經本院審理結果，認第一審以上訴人即被告甲○○連續
    犯刑法第339條第1項之罪，判處有期徒刑1年，認事用法及
    量刑均無不當，應予維持，並引用第一審判決書記載之事實
    、證據及理由（如附件）。
二、檢察官上訴意旨略以：原審引被告行為後，始公布施行之刑
    法施行法第1條之1作為折算罰金數額之基礎，適用法律似有
    錯誤云云，指摘原判決不當。
三、惟查: 原審係依憑證人證人即銧德公司之登記負責人洪嘉全
    、證人即曾借款予被告之陳極有、證人即銧德公司之業務助
    理兼會計陳秋蘭之證述，認定被告確實與證人洪嘉全及自稱
    「吳義昌」之人共同出資成立銧德公司，且負責公司對外之
    業務，亦可決定是否簽發支票，更有權簽發訂購單等情，已
    於判決理由詳予論述，經核並無違背經驗法則及論理法則。
    至為呼應刑法第33條第5款之修正，刑法施行法第1條之1項
    雖規定「中華民國94年1月7日刑法修正施行後，刑法分則編
    所定罰金之貨幣單位為新臺幣」；然考量刑法新制施行以後
    ，刑法分則編所定罰金已無「罰金罰鍰提高標準條例」及「
    現行法規所定貨幣單位折算新臺幣條例」之適用，為使罰金
    數額趨於一致，避免新舊法律之比較適用，刑法施行法第1
    條第2項遂規定「94年1月7日刑法修正時，刑法分則編未修
    正條文定有罰金者，自94年1月7日刑法修正施行後，就其所
    定數額提高為30倍。但72年6月26日至94年1月7日新增或修
    正之條文，就其所定數額提高為3倍」。即在95年6月30日以
    前，刑法分則編所定罰金之貨幣單位固為銀行，且部分條文
    亦應適用罰金罰鍰提高標準條例第1條前段規定提高倍數；
    自95年7月1日以後，刑法分則編所定罰金之貨幣單位則為新
    臺幣，並應一律依刑法施行法第1條之1第2項規定，提高其
    倍數為三倍或三十倍不等。惟經折算結果，無論新制施行前
    、後，刑法分則編所定罰金數額之內涵實無不同；即刑法分
    則編有關罰金刑之貨幣單位，雖已由「銀元」改為「新臺幣
    」，然法院所得判處之罰金最高數額實並無二致，即所涉刑
    罰之實質內涵俱未變更，且依體系解釋及目的解釋，刑法施
    行法第1條之1係新修正刑法第2條之特別規定，而應優先適
    用，是自95年7月1日起，刑法分則編所定條文應一律適用刑
    法施行法第1條之1之規定（此見解詳參最高法院庭長呂潮澤
    所著「新修正刑法適用問題之探討」一文，收錄於法官協會
    雜誌第8卷第1期第100頁）。是檢察官之上訴，應認為無理
    由，而予駁回。
四、檢察官移送併辦意旨略以：(一)被告甲○○係銧德公司之實際
    負責人，明知銧德公司自九十二年八月間起，已陷於無資力
    狀態且無付款能力，竟基於意圖為自己不法所有之犯意，於
    同年月十五日，在臺北市大安區○○○路與敦化南路口之梅
    花戲院門口，向陳極有佯稱欲購買一批倒店貨之電漿電視，
    脫手後即有相當利潤，可以分紅等語，並開立金額各五十萬
    元之銧德公司支票三紙作為擔保，而向陳極有借款一百五十
    萬元，使陳極有陷於錯誤，而借款一百五十萬元予被告，詎
    被告詐騙得手後，旋結束電器行生意，不知去向，且前開支
    票屆期提示均未獲兌現，陳極有始知悉上情。因認被告涉犯
    刑法第三百三十九條第一項之詐欺取財罪嫌。(二)被告又與
    陳鴻麟（另由檢察官偵辦中）明知李留學並未在虹銧企業有
    限公司（以下簡稱虹銧公司）任職，竟意圖為自己不法所有
    ，共同基於詐欺之犯意聯絡，利用中度智障之李留學為人頭
    ，向不知情之黃偉淵購買車號八Ｔ—三四三三號自用小客車
    ，並先由被告請年籍不詳之第三人於九十二年十二月十九日
    將載明：李留學於虹銧企業有限公司（以下簡稱虹銧公司）
    任職之偽造名片、薪資條、扣繳憑單、在職證明，連同向裕
    融公司消費者貸款申請書傳真至裕融公司，以申請購車之貸
    款。再由陳鴻麟帶同李留學於九十二年十二月廿三日至臺北
    市松山區○○○路○段三一六號九樓虹銧公司辦公室，與裕
    融公司簽訂債權讓與暨動產抵押契約書，由特煒有限公司（
    下稱特煒公司，為代理「裕融公司」在外汽車貸款業務）之
    業務員林煒欽對保，以分期付款方式向裕融公司貸款三十萬
    七千一百八十八元，向黃偉淵購車。黃偉淵再將債權讓與裕
    融公司，並約定以動產擔保交易設定動產抵押方式，將該車
    設定抵押與裕融公司。約定分期付款總價金三十萬七千一百
    八十八元，分三十六期給付，每月一期，每期付款八千五百
    三十三元。使裕融公司陷於錯誤，誤認李留學有清償借款之
    能力，將貸款匯入九祥車行賣車業務員何朝發之花蓮區中小
    企業銀行土城簡易型分行，帳號為00000000000
    之戶頭中。詎二人在取得車輛後，僅繳付二期之分期價金壹
    萬柒仟零陸拾陸元，即拒不付款，且將車輛遷移，逃匿不知
    去向，致裕融公司追償無著，受有損害。因認被告涉犯刑法
    第三百三十九條第一項詐欺取財、第二百十六條、第二百十
    條行使偽造私文書之罪嫌。惟按犯罪事實應依證據認定之，
    無證據不得認定犯罪事實，刑事訴訟法第一百五十四條第二
    項定有明文。且按認定不利於被告之事實，須依積極證據，
    苟積極證據不足為不利於被告事實之認定時，即應為有利於
    被告之認定，更不必有何有利之證據；事實之認定，應憑證
    據，如未能發現相當證據，或證據不足以證明，自不能以推
    測或擬制之方法，以為裁判基礎。最高法院分別著有四十年
    上字第八十六號判例、三十年上字第八一六號判例可資參酌
    。再按被害人之陳述如無瑕疵，且就其他方面調查又與事實
    相符，固足採為科刑之基礎，倘其陳述尚有瑕疵，而在未究
    明前，遽採為論罪科刑之根據，即難認為適法，最高法院亦
    著有六十一年臺上字第三○九九號判例可參。末按刑法第三
    百三十九條第一項詐欺罪之成立，以意圖為自己或第三人不
    法所有，以詐術使人將本人或第三人之物交付為要件。所謂
    以詐術使人交付，必須被詐欺人因其詐術而陷於錯誤，若其
    所用方法，不能認為詐術，亦不致使人陷於錯誤，即不構成
    該罪，最高法院四十六年臺上字第二六○號亦著有判例足資
    參照。至於債務人於債之關係成立後，如有未依債之本旨履
    行民事債務之情形，在一般社會經驗上可能之原因甚多，縱
    令是出於惡意不為履行，苟無足以證明其在債之關係發生時
    ，自始即具有不法所有意圖之積極證據，亦僅能令負民事債
    務不履行之責任，依刑事訴訟法第一百五十四條之規定，尚
    不得據此債信違反之客觀事態，而推定債務人原有詐欺取財
    或詐欺得利之犯意。本件公訴人認被告涉有上開併辦意
    旨(一)所示之犯行，無非係以被告之供述、告訴人陳極有之指
    述、支票影本一張為其主要論據，而公訴人認被告涉有上開
    併辦意旨(二)所示之犯行，則係以被告之自白、證人林煒欽、
    李留學之證述、虹銧公司九十二年九月至十一月員工薪資明
    細表、虹銧公司九十二年度各類所得暨免扣繳憑單、證人李
    留學於虹銧公司任職之在職證明、名片及債權讓與暨動產抵
    押契約書、動產擔保交易動產抵押設定登記申請書為其論據
    。訊據被告固坦承曾向陳極有借款一百五十萬元，並認識李
    留學之事實，惟堅詞否認有何上開犯行，辯稱：其向陳極有
    借款之後，雖未立即還款，然並未躲避債務，而有持續與陳
    極有洽商還款之時程，其後更已於九十六年一月十五日簽訂
    和解書清償債務，足認被告並無詐欺之犯行；又被告雖認識
    李留學，惟未曾帶同李留學至虹銧公司與裕融公司簽訂債權
    讓與暨動產抵押契約書，及購買車號八Ｔ—三四三三號自用
    小客車，更未曾請任何人偽造李留學於虹銧公司任職之在職
    證明、名片、薪資條、扣繳憑單等申請貸款之文件，此等情
    事皆係陳鴻麟所為，與其無涉等語。經查：
  (一)告訴人陳極有於偵查中雖指述被告借款一百五十萬元之後即
    未曾還款，涉嫌詐欺（九十五年度偵緝字第一五○五號偵查
    卷第十八頁）。然經原審以證人身分傳喚而由檢察官行主詰
    問時，則證稱被告於九十二年八月十五日向其借款一百五十
    萬元，有帶其去看過銧德公司之店面，且被告之前亦曾向其
    借款，均有借有還，只是金額沒有這麼大，而被告為清償開
    一百五十萬元債務，曾開立支票還款，之後所有跳票，然被
    告陸續有多次換票，並表示願意處理且簽立和解契約，先前
    之所以會提出詐欺告訴，係因此次借款金額較高，而之後又
    有一段時間找不到被告，所以才為以為被告是詐欺，惟其於
    借款之後有到被告之店面，確實有看到擺設電漿電視（原審
    卷第一二四頁至第一二七頁反面）；而其經辯護人為反詰問
    時，復證述被告先前之借款曾以支票清償，均有兌現，且此
    次一百五十萬元借款未清償時，其曾透過被告之女友卓佳雯
    聯絡，約二、三天左右被告即有回應，並有主動說要換票，
    之所以會借款予被告，是因為信任被告之前借錢都有履約清
    償，信用還不錯（原審卷第一二七頁反面至第一二八頁反面
    ）；而其再經原審訊問時，則證稱若當時找得到被告，就不
    會提出告訴，因為被告先前之信用還算可以（原審卷第一三
    ○頁）。且被告與證人陳極有確實已於九十六年一月十五日
    簽訂和解書，由被告於當日給付證人陳極有現金十五萬元，
    其餘金額則於九十六年二月十五日給付三十五萬元、九十六
    年五月三十一日前給付一百萬元，此有和解書一份在卷可證
    （原審卷第一三八頁）。是證人陳極有雖曾於偵查中以告訴
    人之身分指訴被告涉嫌詐欺，然尚難認被告於借款之初有為
    自己不法所有之意圖。從而，證人陳極有所為之陳述已有前
    後不一致之情形，依前開判例意旨，自難以遽採。綜上所述
    ，依檢察官所提出之證據，尚難以證明證明被告於九十二年
    八月十五日借款之初，已有為自己不法所有之意圖，此外，
    復查無其他積極證據足認被告此部分行為涉有詐欺取財之犯
    行，自難僅依被告事後違反債信而未清償借款之客觀事態，
    推定被告原有詐欺取財之犯意，此部分犯行，自屬無從證明
    。
  (二)證人陳鴻麟於偵查及本院審理中固均結證稱，李留學有在虹
    銧公司任職，然虹銧公司幕後老闆為被告，因被告欲購車使
    用，才帶李留學至五常街找其介紹車行，所有的薪資證明、
    在職證明與扣繳憑單，均為被告拿給李留學（臺灣士林地方
    法院檢察署九十四年度他字第一五九八號偵查卷第二十八頁
    至第二十九頁，原審卷第六十九頁反面至第七十一頁）。惟
    證人即為李留學辦理貸款之特煒公司業務員李煒欽於偵查中
    業已結證稱：陳鴻麟就是陪同李留學一同至南京東路虹銧公
    司辦理貸款之人，貸款所需之在職證明、扣繳憑單、薪資明
    細，均係由虹銧公司傳真至特煒公司（上開偵查卷第三十六
    頁至第三十七頁）；其後又再證稱：上開貸款所需資料文件
    ，皆係聯絡李留學之後才傳真，當時陪同李留學辦理貸款之
    人，確係陳鴻麟，從未見過甲○○（九十五年度他字第三五
    四二號偵查卷第二十七頁）。而證人李留學於第一次警訊中
    即已明白指稱係綽號「豆漿」之人威脅要其簽立貸款契約（
    臺灣士林地方法院檢察署九十三年度偵字第八三四九號偵查
    卷第五頁）；嗣於偵查中並當面指認證人陳鴻麟即為其所指
    綽號「豆漿」之人，就是證人陳鴻麟要其簽名購車，且購車
    之後均由證人陳鴻麟使用（上開偵查卷第四十三頁至同頁反
    面）；復證稱被告並非要其買車，到公司簽名之人（臺灣士
    林地方法院檢察署九十四年度他字第一五九八號偵查卷第四
    十三頁）。而證人李留學於原審經檢察官行主詰問時，，仍
    證述未曾與被告一起工作過，是證人陳鴻麟帶其去辦理購買
    車號八Ｔ—三四三三號自用小客車，被告當時並未在場，而
    購車之後即由證人陳鴻麟取走使用（原審卷第七十四頁至第
    七十五頁反面）。是簽署上開購車貸款文件之人即證人李留
    學，以及為證人李留學辦理貸款之人即證人林煒欽，既均證
    述辦理貸款時未曾見過被告，而證人李留學又屢次證稱係證
    人陳鴻麟要其簽約購車，則證人陳鴻麟前開證述之內容，顯
    與事實不符，而有避重就輕圖免刑責之嫌，難以採信。且被
    告並非虹銧公司之董事或曾任職於虹銧公司，此有虹銧公司
    基本資料查詢單一紙在卷可按（臺灣士林地方法院檢察署九
    十三年度偵字第八三四九號偵查卷第三十一頁），更難認定
    由虹銧公司傳真予證人林煒欽之證人李留學任職虹銧公司之
    名片、薪資條、扣繳憑單、在職證明與被告有何關聯。證人
    李留學雖確實購買八Ｔ—三四三三號自用小客車，並辦裡動
    產擔保交易及貸款，有債權讓與暨動產抵押契約書、動產擔
    保交易動產抵押設定登記申請書附卷為證（臺灣士林地方法
    院檢察署九十三年度偵字第八三四九號偵查卷第十四頁至第
    十五頁），然依前開證詞，顯見被告並非帶同證人李留學辦
    理購車貸款之人，此外，復查無其他積極證據足認被告此部
    分行為涉有詐欺取財與行使偽造私文書之犯行，自不得以擬
    制或推測之方法認定被告犯罪，此部分亦屬不能證明被告犯
    罪。
  (三)綜上所述，檢察官移送併辦部分，均無從認定被告犯罪，則
    與本案論罪科刑部分之犯罪事實，即無由成立修正前刑法第
    五十六條之連續犯，而無裁判上一罪之關係，是移送併辦部
    分應退回檢察官另為適法之處理。
據上論斷，應依刑事訴訟法第373條、第368條，判決如主文。
本案經檢察官張啟彬到庭執行職務。
中　　華　　民　　國　　96　　年　　5　　月　　31　　日
　　　　　　　　　刑事第十六庭  審判長法　官　葉騰瑞
　　　　　　　　　　　　　　　　　　  法　官  莊明彰
　　　　　　　　　　　　　　　　　　  法　官  吳鴻章
以上正本證明與原本無異。
不得上訴。
                                      書記官　魏淑娟
中　　華　　民　　國　　96　　年　　5 　　月　　31　　日
附錄：本案論罪科刑法條全文
中華民國刑法第339條
（普通詐欺罪）
意圖為自己或第三人不法之所有，以詐術使人將本人或第三人之
物交付者，處5年以下有期徒刑、拘役或科或併科1千元以下罰金
。
以前項方法得財產上不法之利益或使第三人得之者，亦同。
前二項之未遂犯罰之。
